【裁判字號】    98,交抗,80
【裁判日期】    980414
【裁判案由】    聲明異議
【裁判全文】
臺灣高等法院臺南分院交通事件裁定  九十八年度交抗字第八０號
抗告人  交通部公路總局嘉義區監理所麻豆監理站
受處分人  甲○○
上列抗告人因受處分人違反道路交通管理處罰條例案件，不服臺
灣臺南地方法院中華民國九十八年二月二十七日所為裁定（九十
八年度交聲字第一號），提起抗告，本院裁定如下：
    主    文
抗告駁回。
    理    由
一、抗告意旨略以：雖道路交通管理處罰條例第六十條已修正刪
    除受吊扣駕駛執照處分時，吊扣其持有各級車類之駕駛執照
    之規定，惟汽車駕駛人因違反道路交通管理處罰條例第三十
    五條規定受吊扣駕駛執照處分，如無當時駕駛車種之駕駛執
    照，仍應吊扣其有其他車種之駕駛執照，主要係考量其違規
    行為對道路交通秩序之維持及道路交通安全已生較大影響，
    基於一人一照原則，吊扣其持有之駕駛執照，以限制其繼續
    駕車行駛道路之權利，係屬駕駛行為之限制，非因其駕駛車
    類不同而有差異，本件原裁定有悖違反道路交通管理處罰條
    例第三十五條規定。為此，提起抗告云云。
二、原處分意旨略以：受處分人甲○○於民國（下同）九十七年
    十二月二十三日二十三時零二分許，駕駛車牌號碼ＴＬ－９
    ８３６號自小客車，於台十九甲線與胡厝寮路口處，因酒後
    駕車經警當場測得呼氣酒精濃度為每公升零點三０毫克，超
    過標準值為每公升零點二五毫克，經臺南縣警察局善化分局
    警員攔停製單舉發。嗣經移送機關即交通部公路總局嘉義區
    監理所麻豆監理站以其違規事證明確，依照道路交通管理處
    罰條例第三十五條第一項第一款、第二十四條第一項第二款
    （原裁決書漏未記載）之規定，裁處異議人罰鍰新臺幣（下
    同）一萬九千五百元，吊扣駕駛執照十二個月，並施以道路
    交通安全講習等處分。
三、按汽車駕駛人飲用酒類或其他類似物後，其吐氣所含酒精濃
    度超過每公升零點二五毫克毫克，不得駕車；駕駛汽車經測
    試檢定酒精濃度超過標準，處汽車駕駛人罰鍰一萬五千元以
    上六萬元以下，並當場移置保管該汽車及吊扣駕駛執照一年
    ，道路交通安全規則第一百十四條第二款、道路交通管理處
    罰條例第三十五條第一項第一款分別定有明文。又道路交通
    管理處罰條例第六十八條業於九十四年十二月十四日修正，
    並自九十五年三月一日施行，修正前之道路交通管理處罰條
    例第六十八條規定：「汽車駕駛人，因違反本條例及道路交
    通安全規則之規定，受吊扣或吊銷駕駛執照處分時，吊扣或
    吊銷其持有各級車類之駕駛執照」；而修正後規定：「汽車
    駕駛人，因違反本條例及道路交通安全規則之規定，受吊銷
    駕駛執照處分時，吊銷其持有各級車類之駕駛執照」，即將
    原條文中之「吊扣或」三字刪除，查其立法過程，該條文修
    正前之原提案修正條文為：「汽、機車駕駛人，因違反本條
    例及道路交通安全規則之規定，受吊扣或吊銷駕駛執照處分
    時，吊扣或吊銷其違法或違規當時所駕駛車輛之駕駛執照。
    」交通部雖於委員審查會時表達反對意見，認為此修正結果
    將產生如駕駛人以其領有之聯結車、大客車、大貨車駕駛執
    照駕駛小型車，而有違規酒後駕車、肇事逃逸等情時，將無
    法吊扣或吊銷其所持駕駛執照，以達有效處罰與維護道路交
    通安全之目的，然立法者考量因違規而吊扣駕照，不宜連其
    他如職業上、生活上所需之駕照一併吊扣，否則恐影響人民
    工作及生活甚鉅，有失之過酷等情，最終協商通過之道路交
    通管理處罰條例第六十八條，係將「吊扣或」三字刪除（以
    上立法過程，有立法院公報94卷48期3430號二冊頁一０七至
    一三六、94卷70期3452號頁一三五至一四一可參）。顯見立
    法者之真意，在於汽車駕駛人因違反道路交通管理處罰條例
    及道路交通安全規則之規定，受「吊銷駕照」處分者，仍維
    持一併吊銷其持有各級車類之駕駛執照，至於受「吊扣」駕
    駛執照處分時，僅能「吊扣」違規當時所駕駛車輛之駕駛執
    照，不能再擴大適用而「吊扣」其持有各級車類之駕駛執照
    ，至為顯明。況此修正並未剝奪各交通執法單位適用道路交
    通管理處罰條例時之裁量權，各交通執法單位仍可依駕駛人
    不同違規情狀依法為輕重不同之裁量，僅就吊扣駕照之處分
    ，為限縮之修正，合先陳明。
四、經查：
(一)按汽車駕駛人飲用酒類後其吐氣所含酒精濃度超過每公升零
    點二五毫克（MG/L）者，不得駕車，道路交通安全規則第一
    百十四條第二款定有明文。又按汽車駕駛人，駕駛汽車經測
    試檢定有酒精濃度超過規定標準之情形者，處一萬五千元以
    上六萬元以下罰鍰，並當場移置保管該汽車及吊扣其駕駛執
    照一年；因而肇事致人受傷者，並吊扣其駕駛執照二年；致
    人重傷或死亡者，吊銷其駕駛執照，並不得再考領，道路交
    通管理處罰條例第三十五條第一項第一款著有明文。
(二)本件受處分人甲○○於上揭時地，駕駛車牌號碼ＴＬ－９８
    ３６號自小客車，於台十九甲線與胡厝寮路口處，遭警舉發
    「酒醉駕車（經以酒精測定器當場測試其呼氣之酒精濃度，
    高達每公升０．三０毫克）」事實，為受處分人所不爭執，
    復有台南縣警察局九十七年十二月二十五日南縣警交字第Ｍ
    00000000號舉發違反道路交通管理事件通知單及交
    通部公路總局嘉義區監理所麻豆監里站麻監裁罰字第裁七五
    －Ｍ00000000號違反道路交通管理事件裁決書附卷
    可稽，是受處分人於前揭時地酒後駕車之違規行為，洵堪認
    定。從而，原處分機關對受處分人裁處罰緩一萬九千五百元
    ，並施以道安講習等處分部分，並無違誤。
(三)至原處分機關就受處分人所為上開違規行為，裁罰「吊扣駕
    駛執照十二個月」部分，則因受處分人甲○○於本件違規時
    ，因已領有職業聯結車駕駛執照，依道路交通安全規則第六
    十一條第一項第一款規定，公路機關因汽車駕駛人取得高一
    級車類之駕駛資格者，應換發駕駛執照，並准其駕駛較低級
    車類之車輛：已領有聯結車駕駛執照者，得駕駛大客車、大
    貨車、代用大客車、大客貨兩用車、曳引車、小型車、輕型
    機器腳踏車。而於實務作業上，考領晉級駕駛執照後，僅核
    給最高級（內含多合一之駕駛資格）汽車駕照乙張，原領有
    較低一級之駕駛執照皆回收作廢，並無保留以免造成換補或
    審驗駕照之不便，故本件受處分人持有小型車普通駕駛執照
    甚明。基此，原處分機關為本件吊扣駕駛執照處分時，雖未
    限定吊扣受處分人駕駛執照之種類，但因受處分人已領有職
    業聯結車駕駛執照，未保留其他車種駕駛執照，僅餘一張職
    業聯結車駕駛執照，而原處分機關基於一人一照原則，對本
    件受處分人駕駛自用小客車違反道路交通處罰條例第三十五
    條第一項第一款規定之違規行為，乃吊扣其持有之職業聯結
    車駕駛執照一年（原處分機關意見書參照，見原審卷第四頁
    ）。惟裁決機關於受處分人無小型車駕駛執照可供吊扣時，
    吊扣受處分人其他種類之駕駛執照，雖可達成限制受處分人
    繼續駕駛小型車之目的，然亦同時限制受處分人駕駛其他種
    車輛之權利，使用之手段顯逾其所欲達到之目的，已欠缺比
    例性。又受處分人雖擁有其他種車輛之駕駛資格，而其於酒
    後駕駛自小客車時，所造成用路安全之危險性，與僅擁有小
    型車駕駛執照者所造成之危險性，並無不同，卻受到吊銷其
    他種類之駕駛資格之處分，相較一般擁有小型車駕駛執照者
    僅吊扣其小型車駕駛資格，顯係就相同案件為不同之處理，
    已有違平等原則。再原處分機關竟吊扣受處分人職業聯結車
    之駕駛執照，此雖可達成完全杜絕受處分人將來繼續酒醉駕
    車之目的，惟亦同時造成剝奪受處分人駕駛聯結車之結果，
    對其工作及生活影響甚大，甚而危及其就業謀生問題，此所
    造成之損害，與欲達成目的之利益（限制受處分人駕駛小型
    車，以預防酒醉駕駛小型車所造成之危害）顯失均衡，顯與
    行政程序法第七條第三款所揭示之比例原則有違。
(四)又道路交通管理處罰條例第六十八條之規定，既已修正為行
    為人違反道路交通管理處罰條例及道路交通安全規則之規定
    ，應受吊扣駕駛執照之處分時，僅能吊扣其違規當時所駕駛
    車輛之駕駛執照，不能再吊扣其持有各級車類之駕駛執照，
    而行為人如係依憑其所領有之較高級駕駛執照酒後駕駛較低
    級之車輛時，又欠缺得以吊扣受處分人其他各級車類駕駛執
    照之法令依據，是依現行道路交通管理處罰條例第六十八條
    條文內容，本件受處分人持較高等級之職業聯結車駕駛執照
    ，而酒駕較低等級自小客車之違規，若仍得以職業聯結車駕
    駛執照駕駛大型車，或有提高其他用路人之風險；或無助於
    預防將來再犯之虞，惟如前所述，修正後之道路交通管理處
    罰條例第六十八條，有關駕駛人受吊扣駕駛執照處分之規定
    ，既不再吊扣其持有各級車類之駕駛執照，則原處分機關即
    不得再憑以吊扣其違規車輛以外之駕駛執照，苟其因酒駕低
    等級之自小客車違規，而致有漏洞，亦屬執行或立法政策之
    問題，尚不得為達行政目的，而恣意為法律所未明文規定或
    授權之處分。
(五)綜上，本件受處分人之違規行為係發生於九十七年十二月二
    十五日，依修正後之道路交通管理處罰條例第六十八條之規
    定，既將「吊扣」部分刪除，依首揭說明，受處分人受吊扣
    駕駛執照處分時，應不再吊扣其持有各級車類之駕駛執照，
    故原處分機關於作成吊扣駕駛執照處分時，自應就受處分人
    所應吊扣之駕駛執照種類予以限定，亦即，僅應限制其駕駛
    小型車之權利，尚不得依道路交通處罰條例第六十八條之規
    定，因受處分人未領有小型車駕駛執照，即吊扣其職業聯結
    車之駕駛執照以代之，方屬適法（臺灣高等法院暨所屬法院
    九十七年度法律問題座談會提案第四十號結論參照）。原處
    分機關以違反道路交通管理處罰條例第三十五條規定受吊扣
    駕駛執照處分，主要係考量違規行為對道路交通秩序之維持
    及道路交通安全之考量，係屬駕駛行為之限制云云，顯未審
    酌道路交通管理處罰條例第六十八條規定業已修正，而有所
    誤解。
五、依上所述，原審以原處分機關吊扣受處分人駕駛執照十二個
    月部分，與道路交通管理處罰條例第六十八條之規定有違，
    因而撤銷原處分關於「吊扣駕駛執照十二個月」部分，經查
    認事用法，並無違誤。原處分機關就此部分提起抗告，指摘
    原裁定不當，為無理由，應予駁回。
六、據上論斷，應依道路交通案件處理辦法第二十六條，刑事訴
    訟法第四百十二條，裁定如主文。
中    華    民    國    98    年    4     月    14    日
                  刑事第一庭審判長法官  黃  崑  宗
                                  法官  王  明  宏
                                  法官  蔡  長  林
以上正本證明與原本無異。
不得再抗告。
                                書記官  李  培  薇
中    華    民    國    98    年    4     月    15    日


司法院資訊處製作；財團法人民間司法改革基金會備份。
